臺灣高等法院刑事判決　　　　　　　　96年度上訴字第1562號
上　訴　人
即　被　告　乙○○
選任辯護人　王元勳　律師
　　　　　　李怡欣　律師
上列上訴人因詐欺案件，不服臺灣士林地方法院95年度訴字第85
1號，中華民國96年2月14日第一審判決（起訴案號：臺灣士林地
方法院檢察署95年度偵字第3542號及移請併案審理案號：臺灣桃
園地方法院檢察署95年度偵字第23685號），提起上訴，本院判
決如下：
    主  文
上訴駁回。
    事  實
一、乙○○明知提供帳戶、提款卡及密碼予不明人士使用，可能
    使該帳戶成為詐騙集團作為收受詐騙所得之用，仍基於幫助
    詐欺之犯意，於民國94年1月17日至同年月19日期間某時，
    在台灣地區將其所有帳號00000000000000號之南港富康郵局
    帳戶（以下簡稱郵局帳戶）及帳號000000000000號之台北富
    邦銀行帳戶（以下簡稱台北富邦帳戶）存摺、提款卡及密碼
    ，提供予姓名、年籍均不詳之詐騙集團成員之成年人使用。
    而該集團先前即自94年1月12日上午8時許起，基於詐欺之概
    括犯意，由其成員撥打甲○○0000000000號行動電話，冒稱
    係香港及宏科技股份有限公司副總向甲○○詐騙要求匯款，
    甲○○不疑有他，陸續依其指示匯款新臺幣（下同）2,325,
    816元入指定之帳戶，其中包括於94年2月24日在華南商業銀
    行匯款210,000元入乙○○台北富邦帳戶，嗣甲○○發覺有
    異，始查悉受騙，惟所匯款項已於當日遭該集團成員分多次
    轉出或提領一空。續又由該詐欺集團成員於94年3 月15日起
    撥打電話予張育誌，佯稱張育誌可得創業基金港幣10萬元，
    張育誌誤信不疑有他，陸續匯款102萬元入該成員指定之帳
    戶，其中包括於94年3月21日在台中市○○路郵局（55支局
    ）匯款20萬元入乙○○前揭郵局帳戶，嗣該成員又電話通知
    張育誌中六合彩要求匯款，張育誌始發覺被騙，惟所匯款項
    亦於同日被該集團成員分多次轉出及提領一空。
二、案經甲○○訴由彰化縣警察局田中分局報告臺灣士林地方法
    院檢察署檢察官偵查後向臺灣士林地方法院士林簡易庭聲請
    簡易判決處刑，因該士林簡易庭認為不宜以簡易判決處刑，
    移由原審依通常程序審理，暨臺北縣政府警察局三重分局報
    告臺灣板橋地方法院檢察署檢察官呈請臺灣高等法院檢察署
    檢察長令轉臺灣桃園地方法院檢察署檢察官移請併案審理。
    理  由
一、訊據被告乙○○否認有前揭事實之犯行，辯稱我沒有拿給人
    家使用，前揭之郵局及台北富邦帳戶係在不明之時間遺失，
    其收入穩定，經濟上尚屬有餘，實無提供存摺、金融卡及密
    碼予詐騙集團以獲取利益之必要，其確因承購房屋向玉山銀
    行申請貸款，方獲悉其所有富邦銀行帳戶遭警示，而有遭詐
    欺集團盜用之事，其確無將帳戶交付他人使用云云，然查
    前揭南港富康郵局帳號00000000000000號之帳戶及台北富邦
    銀行帳號000000000000號之帳戶係被告所申設，為被告所承
    認，且有中華郵政股份有限公司95年5月16日儲字第0950711
    415號函及所附之被告於南港富康郵局所立存簿儲金帳戶申
    請書、金融卡申請書及台北富邦商業股份有限公司南港分行
    95年3月16日北富銀南港字第95600006400號函及所附之被告
    開戶申請單、金融卡基本資料等在卷可稽，足見前揭之帳戶
    係被告所設立使用，而前揭不詳姓名、年籍之成年人所組成
    之詐騙集團，自94年1月12日上午8時許起，由其成員撥打甲
    ○○0000000000號行動電話，冒稱係香港及宏科技股份有限
    公司副總，向甲○○詐騙要求匯款，甲○○不疑有他，陸續
    依該成員指示匯款2, 325,816元入指定之帳戶，其中包括於
    94年2月24日在華南商業銀行匯款210,000元入乙○○台北富
    邦帳戶，嗣遭提領一空等情，此經證人甲○○於警詢時證述
    綦詳（見臺灣士林地方法院檢察署95年度偵字第3542號卷第
    7頁至第9頁），並有與證人甲○○所述相符之華南商業銀行
    匯款回條聯影本1份（見偵卷第25頁上方），足以證明被害
    人甲○○所匯前揭款項確係匯入被告台北富邦帳戶之內，復
    有相關之台北銀行存戶通提號碼啟用、停用、變更申請單、
    金融卡基本資料查詢、存摺對帳單各1份附卷可查（見偵354
    2號卷第46頁至第47頁、第66頁），又前揭集團成員於94年3
    月15日起撥打電話予張育誌，佯稱張育誌可得創業基金港幣
    10萬元，張育誌誤信不疑有他，陸續匯款102萬元入該成員
    指定之帳戶，其中包括於94年3月21日在台中市○○路郵局
    （55支局）匯款20萬元入乙○○前揭郵局帳戶，嗣經提領一
    空等情，業據證人張育誌於警詢時證述明確（見臺灣板橋地
    方法院檢察署95年度偵字第22242號卷第15頁、第16頁），
    並有與證人張育誌所述相符之郵政國內匯款執據影本1份（
    見偵22242號卷第20頁上方），足以證明張育誌所匯前揭款
    項確係匯入被告前揭之郵局帳戶內，復有被告之郵政存簿儲
    金立帳申請書、客戶歷史交易清單附卷可憑（見偵3542號卷
    第88至89夾頁、第110頁），再被告於94年1月10日申請郵局
    提款卡，嗣於同年月17日核發，此有中華郵政公司磁條晶片
    金融卡申請書影本1份附卷可查（見偵3542號卷第88頁），
    嗣該帳戶於同年月19日起即有測試之款項匯入匯出，此見客
    戶歷史交易清單即明（見偵3542號卷第106頁），另被告台
    北富邦銀行亦自94年1月19日起開始有小額測試之款項匯入
    匯出，此見台北富邦銀行存款明細帳甚為明瞭（見偵3542號
    卷第67頁），足認被告交付提供郵局及台北富邦帳戶係在94
    年1月17日領取晶片金融卡之後至94年1月19日詐騙集團成員
    開始測試之期間內。按金融卡由提款機轉帳或提款，均須有
    密碼，如單純金融卡失竊，他人不知密碼亦無從提款。被告
    所使用之前揭2家不同金融機關帳戶，短時間為人多次提領
    ，若非被告告知密碼，詐騙集團成員實不可能提款得逞，已
    足以認定該詐騙集團使用之被告郵局及台北富邦帳戶是由被
    告提供無訛。又被告於原審審理時供稱伊知道任何人都可以
    去銀行開戶，且帳戶如果拿給不認識的人使用，可能會被拿
    去騙錢等語（見原審卷第58頁），被告明知如此，又提供帳
    戶予人使用，其具有幫助詐欺之犯意，亦甚明確。被告於警
    詢時雖供稱伊帳戶遺失，詐騙集團之所以知道密碼，是因為
    伊把提款卡、存摺及密碼放在一起云云（見偵3542卷第6頁
    ）。復於偵查時供稱詐騙集團知道密碼是因為伊把提款卡的
    密碼都放在包包裡，提款卡的密碼是放在皮包內云云（見偵
    3542號卷第71頁），嗣於原審行準備程序時被告所提出之答
    辯暨聲請調查證據狀略稱台北富邦銀行存摺及提款卡遭竊之
    際，並未連同密碼及印章一併遺失云云（見原審卷第22 頁
    ），旋又於原審審理時供稱金融卡與存摺放在一起，但密碼
    沒有放在一起，密碼沒有不見云云（見原審卷第56頁）。其
    於偵查時供稱密碼放在包包，經檢察官當場檢視其包包，並
    未發現密碼，被告所供不實，當場遭揭穿。且其先後就密碼
    是否遺失一節供述均非一致，倘非虛擬卸責，不致如此，足
    見其所辯，不能採信。又被告曾於90年10月22日就郵局帳戶
    辦理掛失止付，此有掛失止付申請書影本1份在卷可查（見
    偵3542號卷第85頁），足見被告就帳戶遺失須辦理掛失1節
    ，早有認識。被告郵局帳戶於供詐騙集團使用之前，原係提
    供新光人壽保費及電話費扣款之用途，至94年1月間仍交易
    頻繁，為被告常用之金融機構帳戶，此見前揭客戶歷史交易
    清單甚明（見偵3542號卷第104頁至106頁），被告既對於遺
    失須辦理掛失早有認識，遇己常用郵局帳戶遺失，必然能於
    短時間發覺，其豈有不掛失止付之理，而被告就郵局帳戶除
    曾於90年10月22日辦理存摺掛失之外，並無任何辦理掛失之
    紀錄，益可佐證其辯稱帳戶遺失一節，並非實情。至該帳戶
    交易頻繁，依一般人通常經驗判斷，為免麻煩或有避免提供
    者，惟此非必然，否則豈非僅要出賣自己常用帳戶予詐騙集
    團使用即可規避刑責，又被告稱不法集團可能以側錄、偷拍
    方式盜取金融卡密碼、電腦駭客入侵ＡＴＭ系統盜取帳戶資
    料及密碼、以簡訊或電話佯稱金融卡資料外洩，要求重新設
    定以竊取密碼、先竊取金融卡再問出受害人密碼、網路銀行
    帳戶遭木馬程式竊取密碼等，惟被告並未敘述就本件其有何
    受到前揭其所述之方法被竊取密碼之情事，並提出積極之事
    證以證明與其所述之事實相符，是被告此之所述尚無可採，
    再被告於偵查中供稱伊1次帶很多存摺，包括今天庭呈的4本
    （臺北市南港區農會：帳號00000000000000號、台新銀行：
    帳號0000 0000 000000號、台灣中小企業銀行：帳號0000
    0000000號、誠泰商業銀行：帳號000000000000號），伊開
    車回台北，放在車上把車停在楊梅分局附近下車吃飯，車門
    忘了鎖，回來包包不見了，存摺、提款卡也不見了，庭呈的
    4本是同時遺失，但事後有補領云云（見偵3542號卷第71頁
    ）。姑且不再論及被告稱其包包不見，與其在原審供稱密碼
    放在包包，且密碼沒有遺失云云相互矛盾，由其於偵訊時所
    庭呈之台新銀行存摺中有91年間之刷摺紀錄（見偵3542號卷
    第76頁）、誠泰商業銀行存摺更係於92年12月16日發摺（見
    偵3542號卷第80頁），均在被告所供遺失郵局及台北富邦存
    摺時間之前，足證其台新銀行及誠泰商業銀行存摺，均不可
    能曾經在94年間與郵局及台北富邦帳戶一起遺失，更足認被
    告辯稱帳戶遺失一節與事實不符，不能採信。又被告有固定
    之工作及收入，並有積蓄，此亦經被告提出臺灣中小企業銀
    行存款交易明細查詢單、新光人壽保險股份有限公司要保書
    、定存單（為鄭進清之名義且係於本案發生後之94年11月11
    日至95年11月11日、95年11月11日至96年11月11日績存）、
    繳費通知書影本等件為證（見原審卷第67頁至第84頁），然
    經濟問題雖屬一般犯罪之誘發因子，但犯罪之發生，並非必
    與經濟相關，據此，被告經濟狀況穩定，固可相信，惟被告
    並未能說明何以其非常私密之密碼能為詐騙集團之成員使用
    ，是此被告之所述，尚無從為被告有利之認定。再詐騙集團
    收購帳戶，係要以之為指定之帳戶，指示被害人匯款，隨即
    提領一空，故以提款卡及密碼為最主要且必要工具，收購印
    鑑章防範出賣人得自行提領，尚屬少見。是被告至今仍持有
    台北富邦帳戶之印鑑章，亦不足為被告有利之認定。況原審
    依被告聲請就被告台北富邦帳戶開戶迄今之印鑑、密碼變更
    情形函詢台北富邦商業銀行股份有限公司南港分行，該行函
    覆被告開戶至函覆時止，並未向該行辦理印鑑及密碼變更之
    相關申請，自93年7月至94年中亦未辦理臨櫃業務，此有台
    北富邦商業銀行股份有限公司南港分行95年12月13日北富銀
    南港字第956000041200號函附卷可查（見原審卷第34頁），
    是被告所稱其台北富邦帳戶印鑑並未遺失，其印鑑是否因遭
    變更而被竊用1節，尚屬無據。又警示帳戶制度乃金融機構
    配合防堵詐騙政策之細節作為，被告提供帳戶予詐騙集團使
    用，並不必然知悉帳戶會遭警示。且縱知悉帳戶會遭警示，
    因其並未提供玉山銀行帳戶予詐騙集團使用，自不必然意識
    到台北富邦帳戶遭警示會影響玉山銀行貸款事宜，是被告向
    玉山銀行辦理貸款因受警示帳戶影響而失敗，致耗費相關費
    用，尚不能據以為被告有利之認定，被告前揭之所辯，無非
    卸責之詞，不足採信，本件事證明確，被告之犯行堪予認定
    。
二、核被告所為，係犯刑法第30條、第339條第1項之幫助連續詐
    欺罪。按幫助犯係從犯，係從屬於正犯而成立，刑法上既無
    「共同幫助」之情，當亦無「幫助共同」之可言。而被告幫
    助行為所從屬之正犯之2次詐欺犯行，其時間緊接，所犯為
    構成要件相同之罪，顯係基於概括犯意為之，依95年7月1日
    修正施行前刑法（以下簡稱修正前刑法）第56條規定，為連
    續犯。按行為後法律有變更者，適用行為時之法律。但行為
    後之法律有利於行為人者，適用最有利於行為人之法律，刑
    法第2條第1項定有明文，此為「從舊從輕」之比較，查前揭
    詐欺集團成員為詐欺行為時，刑法第56條規定：「連續數行
    為而犯同一之罪名者，以一罪論。但得加重其刑至二分之一
    」，前開連續犯規定，業於94年1月7日修正同年2月2日公布
    刪除，並於95年7月1日施行（以下簡本次修正公布前之刑法
    簡稱為修正前刑法），此刪除雖非犯罪構成要件之變更，但
    顯已影響行為人刑罰之法律效果，自屬法律有變更。而連續
    犯本質上應屬數罪，僅係基於訴訟經濟或責任吸收原則之考
    量，而論以一罪，並加重其刑至二分之一。刑法修正後將連
    續犯規定刪除，致修正後刑法已無連續犯規定可資適用，原
    連續數行為，須以數罪併罰。修正前後，就詐欺集團成員之
    行為而言，顯有一次評價與多次評價之別，自應以修正前之
    規定，較為有利，故本件被告所從屬之詐欺正犯，應論以連
    續詐欺罪。復按連續幫助與幫助連續原屬有別，如基於概括
    犯意，多次幫助他人犯罪，為連續幫助；如以一幫助行為，
    幫助他人連續犯罪，則為幫助連續，就幫助犯言，僅有一次
    之犯罪行為。被告基於幫助詐欺之不確定故意，以一次行為
    出賣帳戶2本，對於前揭連續詐欺正犯資以助力，係犯刑法
    第30條、第339條第1項之幫助連續詐欺罪。原聲請簡易判決
    處刑意旨（依刑事訴訟法第451條第3項與起訴有同一之效力
    ）雖認被告所為係犯刑法第30條、第340條之幫助常業詐欺
    罪，然查本件僅查有被害人甲○○、張育誌指述遭人詐騙匯
    款至被告帳戶，並未查獲詐騙之人，又無其他證據足以認定
    該實行詐騙之人究屬偶發因素犯之，或恃此維生之詐騙常業
    犯，應依罪疑惟輕之原則，從有利被告之認定，而屬一般詐
    欺之範疇，而非常業詐欺，尚難論以被告係犯幫助常業詐欺
    罪，是聲請簡易判決處刑意旨此部分所認容有未洽，爰於起
    訴之社會基礎事實相同之範圍內，變更起訴法條而審理之。
    而被告既為幫助犯，依刑法第30條第2項規定，按正犯之刑
    減輕其刑。聲請簡易判決處刑意旨雖未敘及張育誌受詐欺部
    分之事，惟此部分與原處刑書所指之被告犯行，具有實質上
    一罪之關係，為起訴效力之所及，本院自得一併加以審究。
    又被告行為後，刑法施行法第1條之1業於95年6月14日增訂
    公布，於95年6月16日生效施行，該條規定：「中華民國94
    年1月7日刑法條正施行後，刑法分則編所定罰金之貨幣單位
    為新臺幣。94年1月7日刑法修正時，刑法分則編未修正之條
    文定有罰金者，自94年1月7日刑法修正施行後，就其所定數
    額提高為30倍。但72年6月26日至94年1月7日新增或修正之
    條文，就其數額提高為3倍」，查本件論罪科刑之刑法分則
    編條文（刑法第339條第1項）為72年6月25日以前即已制訂
    生效、72年6月26至94年1月7日均未曾修正、且條文中定有
    罰金規定之條文，於95年7月1日即94年1月7日刑法修正施行
    後，固應依刑法施行法第1條之1規定，改以新臺幣計算罰金
    數額，且提高罰金數額至30倍；然被告行為時，依上開刑法
    分則編條文、罰金罰鍰提高標準條例第1條、現行法規所定
    貨幣單位折算新臺幣條例第2條規定，罰金數額則係以銀元
    （以新臺幣之3倍折算）計算、提高為2倍至10倍，二者所定
    罰金提高後之額度均相同。況倘於個案中宣告罰金刑時，依
    修正前刑法第33條第5款規定，罰金最低額可為銀元1元（即
    新臺幣3元），然依修正後刑法第33條第5款規定，罰金最低
    額則為新臺幣1000元，此種行為後法律有變更之情形，行為
    後之法律並無較有利於行為人可言，自應以刑法94年1月7日
    修正前、仍依銀元計算罰金數額，應依刑法第2條第1項前段
    ，適用被告行為時之法律。至修正前刑法第30條第1項、第2
    項規定為：「幫助他人犯罪者，為從犯。雖他人不知幫助之
    情者，亦同。從犯之處罰，得按正犯之刑減輕之」，修正後
    則規定：「幫助他人實行犯罪行為者，為幫助犯。雖他人不
    知幫助之情者，亦同。幫助犯之處罰，得按正犯之刑減輕之
    」，揆諸本條之修正理由係為釐清幫助犯從屬性之疑義，並
    明示幫助犯之成立，亦以被幫助者著手犯罪之實行，且具備
    違法性為必要，是應僅屬法理之明文化，而非屬法律之變更
    ，並無新舊法比較適用之問題，應依一般法律適用之原則，
    適用裁判時法。又按被告以外之人於審判外之陳述，雖不符
    刑事訴訟法第159條之1至第159條之4規定，而經當事人於審
    判程序同意作為證據，法院審酌該言詞陳述或書面陳述作成
    時之情況，認為適當者，亦得為證據，同法第159條之5第1
    項定有明文。查本件甲○○及張育誌均為被告以外之人，其
    2人於警詢時所為之陳述，屬被告以外之人於審判外之陳述
    ，雖無刑事訴訟法第159條之1至第159條之4所定得為證據之
    情形，然被告於原審審理時同意以其2人之陳述作為證據，
    審酌該陳述作成時之情況，認為適當，此部分得為證據。
三、原審以被告犯行明確，變更起訴法條適用刑法第2條第1項前
    段、第30條第1項、第2項、第339條第1項之規定，並審酌被
    告提供帳戶予他人使用，所為影響社會正常交易安全，增加
    被害人尋求救濟之困難，並使犯罪之追查趨於複雜，暨其犯
    罪之動機、目的、手段、生活狀況、智識程度及犯罪後否認
    犯行而任意辯解之態度等一切犯罪情狀，認被告乙○○幫助
    連續意圖為自己不法之所有，以詐術使人將本人之物交付，
    處有期徒刑捌月等，經核尚屬妥適，被告上訴猶否認犯罪及
    請求減輕或給予緩刑，顯不足採，是被告之上訴為無理由，
    應予駁回。
據上論斷，應依刑事訴訟法第368條判決如主文。
本案經檢察官劉靜婉到庭執行職務。
中　　華　　民　　國　　96　　年　　7 　　月　　3 　　日
　　　　　　　　　刑事第七庭  審判長  法　官  江國華
　　　　　　　　　　　　　　　    　　法　官  許錦印
　　　　　　　 　 　　　　　　　　    法　官  許宗和
以上正本證明與原本無異。
檢察官如不服本判決，應於收受送達後十日內向本院提出上訴書
狀，其未敘述上訴之理由者並得於提起上訴後十日內向本院補提
理由書（均須按他造當事人之人數附繕本）。
被告不得上訴。
                                       書記官  沈秀容
中　　華　　民　　國　　96　　年　　7 　　月　　10　　日
附錄：本案論罪科刑法條全文
中華民國刑法第339條（普通詐欺罪）
意圖為自己或第三人不法之所有，以詐術使人將本人或第三人之
物交付者，處5年以下有期徒刑、拘役或科或併科1千元以下罰金
。
以前項方法得財產上不法之利益或使第三人得之者，亦同。
前二項之未遂犯罰之。
